臺灣板橋地方法院刑事判決　　　　　　　 95年度易字第992號
公　訴　人　臺灣板橋地方法院檢察署檢察官
被　　　告　庚○○
　　　　　　　　　　　第二戶政事務所）
選任辯護人　彭志傑　律師
上列被告因詐欺案件，經檢察官提起公訴（95年度偵字第1192號
），本院判決如下：
    主  文
庚○○無罪。
    理  由
一、公訴意旨略以：被告庚○○基於意圖自己不法所有之概括犯
    意，(一)於民國91年5 月間，向丁○○誆稱其為「長鼎管理顧
    問股份有限公司」（下稱長鼎公司）之實際負責人，可代告
    訴人丁○○購買未上市股票，使樂女不疑有他而陷於錯誤，
    分別於91年5 月30日、同年月31日匯款新臺幣（下同）2 萬
    1 千元、42萬9 千元、36萬元至謝某所提供長鼎公司於彰化
    銀行所開設之帳戶，謝某則於同年7 月間，交付學英資訊科
    技股份有限公司（下稱學英公司）之股票予丁○○；(二)其後
    ，復承前之概括犯意，於同年5 月間向樂女誆稱可代為投資
    金門休閒渡假中心（以下簡稱金門開發案），獲利可期，使
    樂女不疑有他而陷於錯誤，分別於同年月15日、17日、27日
    匯入30萬元、100 萬元、20萬元至長鼎公司之前開帳戶。嗣
    樂女於92年間向謝某查問相關投資進度時，謝某竟逃逸他遷
    ，始知受騙等情，因認被告涉犯刑法第339 條第1 項之詐欺
    取財罪嫌。
二、按犯罪事實應依證據認定之，無證據不得認定犯罪事實；又
    不能證明被告犯罪者，應諭知無罪之判決，刑事訴訟法第15
    4 條第2 項、第301 條第1 項分別定有明文。又犯罪事實之
    認定，應憑真實之證據，倘證據是否真實尚欠明確，自難以
    擬制推測之方法，為其判斷之基礎，最高法院著有53年臺上
    字第656 號判例可循。且刑事訴訟上證明之資料，無論其為
    直接或間接證據，均須達於通常一般之人均不致有所懷疑，
    而得確信其為真實之程度，始得據為有罪之認定，若其關於
    被告是否犯罪之證明未能達此程度，而有合理懷疑之存在，
    致使無從形成有罪之確信，根據「罪證有疑，利於被告」之
    證據法則，即不得遽為不利被告之認定，亦有最高法院76年
    度臺上字第4986號判例可資參照。次按告訴人之告訴，係以
    使被告受刑事訴追為目的，是其陳述是否與事實相符，仍應
  　調查其他證據，以資審認，最高法院52年度台上字第1300號
    判例參照。末按刑法第339 條第1 項詐欺罪之成立，以意圖
    為自己或第三人不法所有，以詐術使人將本人或第三人之物
    交付為要件。所謂以詐術使人交付，必須被詐欺人因其詐術
    而陷於錯誤，若其所用方法，不能認為詐術，亦不致使人陷
    於錯誤，即不構成該罪。最高法院46年台上字第260 號判例
    可參。
三、公訴人認被告庚○○涉犯上開犯行，無非係以：(一)被告於偵
    查中坦承曾向告訴人丁○○介紹購買學英公司股票及投資金
    門開發案之事實。(二)告訴人之指訴。(三)被告開立之收據、彰
    化銀行存款憑條、學英公司股票、金門日報剪報。(四)行政院
    金融監督管理委員會證期貨局95年3 月22日證期一字第0950
    109309號函覆說明學英公司未曾向該會申報辦理股票公開發
    行，亦不符申請股票上市或上櫃標準之函文等，為其論據。
    訊據被告固承認其確有介紹並代告訴人購買學英公司股票，
    以及有找告訴人投資金門開發案，並收受告訴人為投資金門
    開發案所匯的150 萬元款項等情事屬實，惟堅詞否認有何詐
    欺犯行，辯以：(一)當時我跟告訴人說海麗光碟科技股份有限
    公司（以下簡稱海麗公司）與學英公司這二家公司都不錯，
　　我說海麗光碟也可以買，她自己也主動打了很多電話到學英
  　公司去瞭解經營的細目、未來的發展等等，之後才跟我說她
    想要投資，而且她又知道我有投資，所以她才出於自願決定
    要投資購買學英公司股票，學英公司並沒有公開上市，但我
    認識學英公司裡面的總經理，所以我才透過認識的人轉讓股
    票給告訴人，我並沒有詐欺告訴人，而後來之所以沒有購買
    海麗公司而改購買學英公司股票，是因為就我所知的資訊考
    量到海麗公司的債信不良，且未上市股票都有盤價，所以要
    在未上市股票的公會購買。(二)又金門開發案是丙○○說他在
　　金門有4 甲土地找我投資，他說二岸三通有商機，後來我親
  　自到金門發現上開土地沒有相連，且都有設定抵押，根本沒
    有辦法進行投資，而我確實有找告訴人投資，告訴人是金門
    開發案的常務董事，我自己也是投資受害人，且之後我有透
    過聯繫要返還告訴人的投資款，並無詐騙告訴人之投資款等
    語。
四、經查：
(一)、被告介紹告訴人購買學英公司股票部分：
　1.告訴人確有為購買股票而匯入2 萬1 千元、42萬9 千元、36
    萬元至被告所提供長鼎公司於彰化銀行所開設之帳戶，而被
    告取得匯款後確有交付學英公司股票予告訴人之事實，此為
  　被告與告訴人所不爭執，並有彰化銀行存款憑條3 張在卷可
    憑（見偵查卷第35頁）。雖告訴人係指訴稱：被告原本於91
    年5 月間向伊推銷兩家公司的股票，伊匯款至長鼎公司，要
　  買海麗公司之股票，伊還沒拿到股票就去了美國，等同年7
    月中旬回來，去找被告時，被告說海麗公司董事長之票信有
    問題，他就幫伊拿去退還海麗公司，換成學英公司之股票，
    伊當時還蠻感謝他的，後來找不到這家公司，而且股東謝佩
    玲是他的親戚，伊才知道被騙了等語（見偵查卷第32頁反面
    ）。然查，學英公司係自80年12月10日即已辦理設立登記，
    公司所在地設於臺中市○區○○路1 段631 號9 樓之3 ，迄
　　至96年8 月10日始由中央主管機關廢止其登記乙節，此有公
  　司登記資料查詢表1 份在卷可稽；又本件被告確有交付學英
    公司股票（原登記股東為謝佩玲）予告訴人，並有依告訴人
    之指示將之移轉登記在其子蔣安靖名下之事實，此為告訴人
    所不否認，且由告訴人提出之110 張學英公司股票背面之股
    票轉讓登記表上之記載可知，蔣安靖確有於91年6 月12日登
    記受讓為學英公司之股東等情無誤，並有上開股票影本在卷
    可佐。據上，足證被告於91年間介紹告訴人購買學英公司股
    票時，該公司仍處於正常營運狀態，且被告確有轉讓學英公
    司股票予告訴人等情，應堪認定。故告訴人陳稱其找不到學
    英公司乙節，已與事實不符，並不可採。
　2.又訊據證人甲○○於審理時證述：我是經由朋友介紹而認識
  　告訴人，告訴人當時已退休，常到我任職的長鼎公司中壢分
    公司來，告訴人購買股票的過程我不太清楚。但告訴人有一
    天到我辦公室來，說她到台中有看到公司的小姐在寄海麗光
    碟的信，並且對我說：這麼好康的事情，我知不知道，我說
    我不知道。後來她從美國回來，對我表示她有買海麗公司的
    股票，之後，她常打電話問我，問我海麗光碟的股票好不好
    ，要向我求證被告有無騙她，因為被告告訴她，海麗公司有
    問題，她懷疑她原先買的海麗公司股票很好，被告想再買回
    去，我表示海麗公司是否出事這件事情我不知道。後來告訴
    人常跑台中，因為告訴人到台中前都會到我這裡坐一下，她
    問我對海麗公司熟不熟，住址在何處，負責人是何人等資訊
    ，後來她表示海麗公司出事跳票了，要換股票。又告訴人說
    她所換的股票是做圖書館軟體的公司，應該是學英公司的股
    票，而我自己也有買學英公司的股票，因為該公司沒有掛牌
    ，所以不知道股價漲跌，該公司並沒有公開交易，我是透過
    關係才去買，如果學英公司不是被告的親戚開的，我也不會
    購買，告訴人有去學英公司看過，但我沒有去看過等語（見
    本院卷二第17至23頁），足徵告訴人確係因經被告告知告訴
    人海麗公司之營運有問題，而自願換購學英公司股票。另訊
    據證人乙○○於本院審理時亦證述稱：伊經由甲○○介紹而
    買了第一電阻股票6 張，因而認識甲○○，伊接著又以30萬
    元買了海麗光碟公司的股票，被告當時好像有問伊要不要把
    海麗公司股票換成學英公司股票，但伊持有海麗公司股票係
    抱著投資心態，所以不想換，而伊確有介紹告訴人給甲○○
    認識，伊只有叫告訴人買第一電阻公司的股票，其他股票則
    是甲○○叫告訴人買的，告訴人也知道是未上市股票等語（
    見本院卷一第176 至177 頁），益證告訴人於購買學英公司
    股票時確已知悉學英公司股票性質為未上市股票無誤。況且
    ，告訴人於審理時陳稱：被告向伊推薦購買學英公司股票時
    ，有說在大陸有很多學校會用學英公司的資訊，股票會有利
    ，伊有看學英公司在大陸發展的增資文件；又伊於91年3 月
    退休後，甲○○有叫伊當業務員以幫忙推銷些未上市股票買
    賣，一直做到同年5 月30日出國為止等語（見本院卷一第
    164 頁、第169 頁）。是以，告訴人在決定承購學英公司股
    票前，即係從事推銷未上市股票業務，衡情其對學英公司股
    票屬未上市公司股票，購買該類型股票存有一定潛在性投資
    風險，自應知之甚詳，並無積極證據足資證明告訴人承購學
    英公司股票係受被告施用詐術所致。
　3.參以證人即海麗公司董事長周連昌於本院審理時具結證稱：
  　海麗公司於88年時有規劃上市上櫃，當時公司是為擴廠，所
    以有經過會計師、證券公司的輔導，也有向外國訂購機器，
    但是因為銀行的貸款沒有順利下來，所以財務發生困難。有
    作幾次增資，但是沒有上市上櫃。其中只有一位股東李冠霖
    他購買的股票較多，其餘都是親朋好友。於89年9 月30日開
    始就有跳票紀錄而無法週轉，成為拒絕往來戶，銀行在此之
    前就不貸款給我了，91年間公司還在營運，但是在工業區的
    工廠已經賣掉，還有一個小工廠在，但因公司已發生狀況，
    所以不可能有人透過關係來購買海麗公司股票，伊本身並沒
    有透過銷售未上市股票的網站或其他平台銷售海麗公司未上
    市上櫃股票，至於李冠霖有沒有委託銷售，我就不知道。因
    為李冠霖他所持有的股票很多，他也有介紹很多法人公司來
    購買我們公司股票，包含中影、中央信託局也有被介紹來買
    我公司股票，我本身是從事技術工作，募集資金則交由親友
    ，其他零散的集資可能有透過李冠霖，且有公司的股務人員
    處理。又約在90、91年間有一位劉先生介紹我們去大陸設廠
    ，我自己也損失很多錢，這位劉先生現在用我們海麗的名字
    對外作很多事情，我想對他採取法律行動。我不能確定劉先
    生是否對外召開大陸設廠記者會，我自己則沒有召開過。劉
    先生是用美國海麗公司作很多事，但是在臺灣會搞混，因為
    我經濟情況不好，所以無法處理等語（見本院卷第55至59頁
    ）；又海麗公司自89年9 月30日起即有多次退票紀錄，事後
    雖幾經註銷或註記退票紀錄，惟全部註銷票面金額已高達9
    千多萬元，此有票據信用資訊連結作業查詢明細表在卷可稽
    （見本院卷一第68至82頁）。據上可知，海麗公司於91年間
    確實有營運狀況不佳之情形，而期間亦確實有股東出售該公
    司股票等情無誤。是以，被告陳稱：伊之所以知道海麗公司
    ，是因於90、91年間，伊朋友邀請伊參加海麗公司在大安國
  　王大樓所召開的記者會要發表前進大陸的設廠計劃，有提供
    相關資料，伊覺得這家公司的產業不錯，但是不知道該公司
    的統編無法查詢公司財務狀況，因為覺得公司前景不錯，我
    就再瞭解它的價格，並上網查詢交易價格，一般在外透過非
    凡或太陽神的撮合，一般人可購買到他們公司的股票並辦理
    過戶，公司本身也不會知道等情（見本院卷第58頁），並非
    無據。據上，益證被告向告訴人告知海麗公司之債信不佳乙
    事並非虛捏，則被告勸阻告訴人不要購買海麗公司股票，轉
    而介紹告訴人購買學英公司股票之舉，對告訴人並非當然不
    利。況且，被告事實上確有於收受匯款後交付每張壹仟股面
    額壹萬元之學英公司股票100 張予告訴人，並辦妥轉讓登記
    ，已如前述，並無證據證明被告有以上開介紹股票買賣之行
    為從中牟取不法利得，尚難認被告有何為自己不法所有之意
    圖。
　4.固然學英公司未曾向行政院金融監督管理委員會申報辦理股
  　票公開發行，亦不符申請股票上市或上櫃標準，此有卷附該
    委員會證期貨局95年3 月22日證期一字第0950109309號函覆
    函文1 份可考。惟告訴人於偵查中已指訴稱：被告向她推銷
    的是「未上市」股票等語（見同署93年度發查字第315 號偵
    查卷第3 頁反面）；復於本院審理時陳稱：伊知道海麗公司
    、學英公司之股票叫做未上市、未上櫃股票等語（見本院卷
    一第169 頁）；再參酌告訴人於96年3 月17日出具之刑事補
    充狀明白陳稱：其因感念被告另為其覓得有前景之學英公司
    股票100 張，因而增購20張，但這120 張股票是參與公司未
    上市公司股票業務往後銷售用，故用蔣安靖名義，以利推銷
    ，同時向被告爭取員工優惠價格，差價用現金在台中公司交
    付予被告等情（見本院卷一第192 頁），由此足見告訴人於
    購買學英公司股票之初即對該公司股票屬未上市公司股票知
    之甚詳，且告訴人承購該股票目的係為投資以待日後銷售牟
    利，實無何陷於錯誤之情狀可言。又按「記名股票，由股票
    持有人以背書轉讓之，並應將受讓人之姓名或名稱記載於股
    票。無記名股票，得以交付轉讓之」，公司法第164 條有明
    文規定。則學英公司既為合法設立登記的股份有限公司，縱
    然其未申請上市或上櫃公開交易買賣股票，但該公司股東仍
    得依前揭公司法規定出售轉讓該公司股票予他人，乃事理所
    當然。故被告既未曾向告訴人詐騙稱學英公司為上市股票，
    則被告代告訴人購買學英公司股票並完成記名股票之轉讓登
    記手續，乃屬合法有據。故被告介紹告訴人購買學英公司股
    票之行為，尚難以詐欺罪相繩。
(二)、介紹告訴人投資金門開發案部分：
  1.告訴人確有為投資金門開發案，而分別於91年5 月15日、17
    日及27日分3 次匯款各20萬元、100 萬元及30萬元至長鼎公
    司帳戶等情，此亦為被告供承不諱，並有彰化銀行存款憑條
    3 張、由被告以其別名謝志堅名義於91年5 月28日出具之收
    據1 紙在卷可稽（見偵查卷第8 頁）。雖告訴人於偵查中指
    訴稱：伊去了3 、4 次金門，被告把公司裝潢好了，人也找
    了，他卻跑路，後來金門開發案之董事長丙○○告訴她說，
    被告都沒有把錢付出去，票全跳了等語（見偵查卷第32 、
    33頁）。惟查，丙○○經本院以證人身分依法傳喚及囑託拘
    提均未到，且拘提報告書記載證人位於臺中市○○路371 之
    15號居所係一商業大樓，早已人去留空，門口牆壁被噴漆「
    欠$ 不還，豬狗不如」，無法得知丙○○行蹤，無法拘提」
    等語（見本院卷二第42頁），顯見其已因負債而逃匿。而倘
    若丙○○果係受被告之累，未能完成金門開發案，何以丙○○未對被告訴究其責任，卻自行逃逸無蹤？故丙○○片面之
    詞是否屬實，已令人質疑。況告訴人於審理時亦證述：本件
    金門開發案是由丙○○擔任董事長，到縣政府談事情出面的
    都是丙○○，但伊錢是交給被告，有一次伊有看到被告拿給
    丙○○等情（見本院卷一第167 、168 頁），則丙○○既身
    為金門開發案之對外代表，並有收取被告的錢，則事後金門
    開發案未能成功，其竟對該投資案不加聞問處理，逕自逃逸
    離家，益證其有逃避責任之嫌。則告訴人採信丙○○所述而
    為前揭指訴，實難遽引為不利之認定。
　2.訊據證人戊○○於本院審理時具結後證述稱：因丙○○告訴
　  我他當時有土地在金門可以配合開發觀光，且金門有小三通
    之商機，所以，我將被告介紹給丙○○來投資開發金門乙案
    。我是參與其中的開發規劃，丙○○當時還有拿土地權狀給
    我看，土地權狀上面的所有權人是他的名字，後來籌組公司
    募集資金幾個月後，因進行開發案需要一些資料，才發現丙○○的土地不是完整的，且該土地上面有被設定抵押，開發
    起來沒有經濟效益。丙○○因而表示可以找另外縣政府所有
    之金龜山土地合作，所以我們才會去向金門縣政府作簡報，
    又伊也認識告訴人，知道告訴人亦有投資金門開發案，其餘
    的錢則是被告在張羅，之前因為遠景不錯，所以有投資人進
    來，但後來因為法規問題，小三通有些阻礙而延誤開放，所
    以投資人意願減低，對外募款沒有成功。我知道租辦公室就
    花很多錢，裝潢、水電費、員工薪資等開銷都很大，租金、
    費用都是被告在支出，所募集的資金係匯到被告的金鼎公司
    帳戶，而金鼎公司的存摺、印章是由丙○○保管，他是董事
    長。如果要租縣政府的土地，先由丙○○以正當管道取得，
    至於公司的管理、營運由被告負責，募集資金也是由被告負
    責。被告在台中公司的經營與金門開發案是一體的，告訴人
    也是該公司投資的股東等語（見本院卷二第5 至15頁）。是
    以證人戊○○所述被告與丙○○認識過程、金門開發案進行
    時所面臨之用地波折、及籌組公司進度等情，均與被告供陳
    之情節相吻合，應認被告所辯係有所憑據。
  3.參以證人即告訴人於審理時亦證述：伊至少去過金門3 次，
　　且被告都要伊幫大家買機票，到金門看了好像是真的，有一
  　個開發空地，被告還找一票人去拍攝場景製作旅遊簡介ＣＤ
    片，以便業務推銷，伊有全程參加縣政府與金鼎公司的會議
    ，各部門官員有參與，丙○○則代表金鼎公司，金門縣長有
    說只要資金到位就可以開動，報紙上也有登，而丙○○聯絡
    上伊時有跟伊說伊也是受害者，而伊在金門開發案除了有投
    資外，還有幫忙至台中公司的裝潢資金及去金門的交通、食
    宿費用，及幫忙調借資金，被告有答應前三個月要給伊新水
    3 萬元，並說等3 個月要一起給，但實際上一分錢都沒有拿
    到等語（見本院卷一第167 至168 頁），據此可知，告訴人
    對於在台中籌設金鼎公司，及金鼎公司有與金門縣政府開會
    說明金門開發案之計劃等過程均有參與，衡情其對於其所投
    資標的應有所認識。又證人己○○於審理時亦具結證稱：伊
　  因朋友介紹而認識被告，另因金門開發案而認識丙○○，當
    時原本要用丙○○的土地去開發，伊聽被告說當時小三通的
    前景看好，故伊有投資金門開發案，投資金額為120 萬元，
    後來因資金未到位所以未開發成功，因伊認為是投資本來就
    是有賺有賠，並沒有想到要把錢拿回來，是被告自己跟伊聯
    絡說要還伊錢，伊有與告訴人一起到過金門去看開發案，並
    以投資人身分參與與金門縣政府開會，該次開會目的是要讓
    伊知道丙○○的土地不能用，所以要跟縣政府租用土地等語
    （見本院卷二第24至30頁），並有由證人己○○出具證明被
    告返還金門開發案借款120 萬元之收據1 紙在卷可稽（見同
    署95偵緝字第197 號偵查卷第80頁）。另證人甲○○於審理
    時則係證述：伊並沒有參與金門開發案，但伊有跟去金門縣
    政府做簡報，且建築師也有一起去，當時告訴人、丙○○及
    建築師都有照相，建築師還有把照得的照片作成圖，後來丙○○說該土地不行，要去借錢給縣政府保證金，後來又給建
    築師新的計畫，建築師與告訴人又去金門看了土地，告訴人
    又找伊的朋友去金門拍攝影帶做DV D等語（見本院卷二第18
    頁）；又金鼎育樂開發股份有限公司確有向金門縣政府提出
    金門旅遊休閒渡假村開發計劃簡報等情，業據證人即告訴人
    於本院審理時證述無誤，並有告訴人提出之91年9 月27日之
    金門日報剪報1 份在卷可憑（偵查卷第37頁）。由上開證人
    之證述及書證可知，被告對於金門開發案之進展狀況並未隱
    瞞，實難謂被告有施用詐術致使告訴人對於其投資標的有所
    誤認。
  4.綜上所述，本案除告訴人於前開偵查及審理時之片面指證外
    ，依公訴人所舉證據，尚不足證明被告有何被訴詐欺之犯行
    ，本院復查無其他積極證據證明被告有以施用詐術之方式詐
    得告訴人之投資款犯行，則被告是否犯罪，仍有合理懷疑之
    存在，本院認本件應純屬民事糾葛，應循民事紛爭解決機制
    處理，且被告嗣後已給付300 萬元予告訴人，其中150 萬元
    用以買回告訴人持有之學英公司股票，餘150 萬元負擔告訴
    人投資150 萬元之虧損，而於96年7 月13日與告訴人達成和
    解，此有和解書1 份在卷可考（見本院卷二第67頁），揆諸
    首揭法條及判例意旨，本案被告被訴之犯罪尚屬不能證明，
    爰依法為無罪之諭知。
據上論斷，應依刑事訴訟法第301 條第1 項，判決如主文。
中　　華　　民　　國　　96　　年　　8 　　月　　16　　日
                  刑事第十二庭  審判長法  官   徐蘭萍
                                      法  官   林漢強
                                      法  官   林淑婷
以上正本證明與原本無異。
如不服本判決，應於判決送達後十日內，向本院提出上訴狀。
                                      書記官   林金良
中　　華　　民　　國　　96　　年　　8 　　月　　16　　日
